【裁判字號】    98,交聲,70
【裁判日期】    980408
【裁判案由】    違反道路交通管理處罰條例聲明異議
【裁判全文】
臺灣花蓮地方法院交通事件裁定          98年度交聲字第70號
原處分機關  交通部公路總局臺北區監理所花蓮監理站
異  議  人
即受處分人  富山小客車租賃有限公司
代  表  人  陳宏山
上列異議人即受處分人因違反道路交通管理處罰條例聲明異議案
件，對於交通部公路總局台北區監理所花蓮監理站於中華民國98
年3月5日所為之處分（花監違字第裁44-P00000000號）聲明異議
，本院裁定如下：
    主  文
原處分撤銷。
富山小客車租賃有限公司不罰。
    理  由
一、原處分意旨略以：異議人即受處分人富山小客車租賃有限公
    司所有車牌號碼 7501-MM號租賃小客車於民國97年9月9日14
    時13分許，經人駕駛行經台九線 179.6公里處時，行車速度
    超過規定之最高時速60公里以上，爰依道路交通管理處罰條
    例第43條第4項之規定，處吊扣汽車牌照3個月等語。
二、異議意旨略以：異議人於97年9月9日13時30分起至同月10日
    13時止，將車牌號碼 7501-MM號租賃小客車出租予吳虹儀，
    吳虹儀因違規超過規定之最高時速60公里以上遭警逕行舉發
    ，其即於97年10月16日依據道路交通管理處罰條例第85條規
    定，申請轉責處罰承租人即駕駛人，竟仍遭吊扣該車牌照 3
    個月，然其係汽車出租業者，其出租予吳虹儀時，已依交通
    部頒布之租賃契約書標準程序簽訂契約，並審核身分證、駕
    照等文件，其完全不知出租後吳虹儀違規超速行駛乙事，更
    無從預見防範，其已盡法律上應盡之義務，並無任何故意過
    失行為，依行政罰第 7條規定，行政罰亦以故意過失為處罰
    之責任條件，其就本件違規既無任何故意過失，原處分機關
    處吊扣其汽車牌照 3個月，顯有違誤，並誤解法律，為此不
    服原處分而聲明異議等語。
三、按行政罰法第7 條規定，違反行政法上義務之行為非出於故
    意或過失者，不予處罰。究其立法目的，乃依「有責任始有
    處罰」之原則，對違反行政法上義務之處罰，以行為人有可
    非難性及可歸責為前提，即行為人主觀上有故意或過失，始
    予處罰。又道路交通管理處罰條例之處罰，受舉發違反道路
    交通管理事件之受處罰人，認為受舉發之違規行為應歸責他
    人者，應於舉發違反道路交通管理事件通知單應到案日期前
    ，檢附相關證據及應歸責人相關證明文件，向處罰機關告知
    應歸責人，處罰機關應即另行通知應歸責人到案依法處理。
    逾期未依規定辦理者，仍依該條例各該違反條款規定處罰，
    道路交通管理處罰條例第 85條第1項亦定有明文。可知道路
    交通管理處罰條例之處罰對象，原則上係限於違反行政上義
    務之人，倘非違反行政上義務之行為人，則無受行政罰之理
    由。是以關對於汽車駕駛人之處罰，如應歸責於汽車所有人
    者，處罰汽車所有人，反之如不可歸責於汽車所有人者，自
    無處罰汽車所有人之餘地。
四、次按道路交通管理處罰條例第43條第 4項規定「汽車駕駛人
    有第1項第1款、第2款或前項行為者，並吊扣該汽車牌照3個
    月」，由條文前後連貫以「並」連接同條第 1項處罰汽車駕
    駛人罰鍰之規定，可見本條第 4項規定意旨亦係在處罰汽車
    駕駛人，立法者並無意規定在此種情形即得將該處罰轉嫁予
    汽車所有人。再者，觀之道路交通管理處罰條例其他有關將
    處罰轉嫁予汽車所有人之規定，例如第34條之「如應歸責於
    汽車所有人者，得吊扣其汽車牌照3個月」、第35條第5項之
    「汽車所有人，明知汽車駕駛人有第 1項各款情形，而不予
    禁止駕駛者，依第 1項規定之罰鍰處罰，並吊扣該汽車牌照
    3個月」、第 62條第5項之「第1項及前項肇事逃逸案件，經
    通知汽車所有人到場說明，無故不到場說明，或不提供汽車
    駕駛人相關資料者，吊扣該汽車牌照1個月至3個月」，均有
    明定以汽車所有人未善盡查證、管理責任或不履行一定義務
    之可歸責於汽車所有人之事由，而上開第 43條第4項之規定
    則並無規定汽車所有人之可歸責事由，可見該條項之規定並
    非將處罰轉嫁予汽車所有人。
五、經查，異議人所有上開汽車出租予吳虹儀後，於前揭時地，
    經人駕駛該車有上述違規行為之事實，為異議人所不爭執，
    並有花蓮縣警察局舉發違反道路交通管理事件通知單、違規
    照片在卷可佐，此部分事實固堪認定。惟異議人確自97年 9
    月 9日13時30分起至同月10日13時13分止，將所有上開汽車
    出租吳虹儀使用，有卷附中華民國小客車租賃定型化契約書
    、吳虹儀身分證及駕駛執照影本可憑，因本件經舉發之違規
    時間為97年9月9日14時13分許，為異議人出租汽車由吳虹儀
    占有使用期間，足認本件違規時實際駕駛人應為吳虹儀或吳
    虹儀允許使用之人無疑。而異議人於原處分機關處分前，已
    檢具相關事證，依道路交通管理處罰條例第 85條第1項規定
    ，告知原處分機關應歸責人，原處分機關亦採信異議人所提
    供之事證，認吳虹儀始為實際違規行為人，而請原舉發單位
    重新製作 2張違規通知單等情，亦有花蓮縣警察局舉發違反
    道路交通管理事件通知單 2張、交通部公路總局臺北區監理
    所花蓮監理站97年11月4日北監花四字第0972002757號函1份
    在卷可參。準此，原處分機關既已認定本件違規駕駛人係吳
    虹儀，而非異議人，且亦未見承租人吳虹儀之違規有何可歸
    責於異議人之證據，自不得因本件違規汽車並非駕駛人吳虹
    儀所有，即將吊扣汽車牌照之規定，轉嫁由汽車所有人即異
    議人承擔。
六、綜上所述，異議人既已將該車出租予吳虹儀，而本件違規時
    間又係在出租期間，異議人即非違規之駕駛者，已甚明確。
    又依前揭說明，道路交通管理處罰條例第43條第 4項之規定
    係在處罰汽車駕駛人，立法者並無意規定在此種情形即得將
    該處罰轉嫁予汽車所有人。是原處分依道路交通管理處罰條
    例第43條第 4項之規定，吊扣異議人所有上開車輛之汽車牌
    照 3個月，容有未洽，本件異議為有理由，應由本院將原處
    分撤銷，並諭知異議人不罰，以資適法。
據上論斷，應依道路交通案件處理辦法第20條，裁定如主文。
中    華    民    國    98    年    4     月    8     日
                  交通法庭      法 官   李世華
上列正本證明與原本無異。
如對本裁定不服，應於送達後 5日內，向本院提出抗告狀（應抄
附繕本）。
中    華    民    國    98    年    4     月    8     日
                                書記官


司法院資訊處製作；財團法人民間司法改革基金會備份。
